【裁判字號】    96,訴,2527
【裁判日期】    970812
【裁判案由】    損害賠償
【裁判全文】
臺灣臺中地方法院民事判決              96年度訴字第2527號
原      告  人本至善公寓大廈管理委員會
法定代理人  乙○○
訴訟代理人  王通顯  律師
被      告  丙○○
            龍居公寓大廈管理維護股份有限公司
法定代理人  丁○○
被      告  龍居保全股份有限公司
法定代理人  丁○○
上列三人
訴訟代理人  周進文  律師
複代理人    甲○○    住台中市.
被      告  戊○○    住台中市.
                      居桃園縣.
                      居桃園縣.
                      居桃園縣.
                      居桃園縣.
上列當事人間請求損害賠償事件，本院於民國97年7月29日言詞
辯論終結，判決如下：
    主      文
被告丙○○、龍居公寓大廈管理維護股份有限公司應連帶給付原
告新臺幣捌拾萬陸仟伍佰貳拾柒元，及均自民國九十五年一月一
日起至清償日止，按週年利率百分之五計算之利息。
原告其餘之訴駁回。
訴訟費用新臺幣壹萬參仟柒佰柒拾壹元，由被告丙○○、龍居公
寓大廈管理維護股份有限公司連帶負擔新臺幣捌仟陸佰貳拾肆元
，餘由原告負擔。
本判決原告勝訴部分，於原告以新臺幣貳拾陸萬玖仟元為被告丙
○○、龍居公寓大廈管理維護股份有限公司供擔保後，得假執行
。但被告丙○○、龍居公寓大廈管理維護股份有限公司以新臺幣
捌拾萬陸仟伍佰貳拾柒元為原告預供擔保，得免為假執行。
原告其餘假執行之聲請駁回。
    事實及理由
一、被告戊○○經合法通知，未於言詞辯論期日到場，核無民事
    訴訟法第386條各款所列情形，爰依原告之聲請，由其一造
    辯論而為判決。
二、原告主張：被告龍居公寓大廈管理維護股份有限公司（以下
    簡稱龍居管理公司）、龍居保全股份有限公司（以下簡稱龍
    居保全公司）於民國94年間分別與原告簽立一般事務管理服
    務契約、一般駐衛保全管理契約，而被告丙○○係受僱於龍
    居保全公司、龍居管理公司，並自94年初起擔任臺中市○○
    路○段260號人本至善社區公寓大廈（以下簡稱人本至善社區
    ）早班警衛，嗣於同年3月底起擔任同社區總幹事（任職至9
    4年10月19日止），負責該社區公用器材維修、收取管理費
    ，彙整廠商請款資料，向該原告請款，並按月製作收入支出
    表，向原告報告（年度區分所有權人會議時向全體住戶報告
    ）等業務。被告丙○○明知依龍居管理公司與原告間所訂立
    之服務契約，於派駐人本至善社區管理人員向該社區住戶收
    取之管理費（每2個月1期）現金，均應轉交總幹事，並即存
    入該社區開設於新竹商業銀行之帳戶（住戶以支票繳納管理
    費，則另由該社區開設於三信商業銀行帳戶代收），再於每
    月製作之收入支出表，將該社區當月收入支出明細，及銀行
    存款詳列後，逐一呈請原告之財務委員、監察委員及主任委
    員審核後，公告給住戶周知。詎被告丙○○竟利用原告剛成
    立不久及原告前主任委員林瑞發對伊之信任，自94年5月16
    日起至94年10月19日止，於擔任人本至善社區總幹事期間，
    夥同被告戊○○連續多次將該社區管理人員收取轉交之業務
    上所持有管理費侵占入己，而未存入該社區開設於新竹商業
    銀行之帳戶內，被告丙○○、戊○○為免東窗事發，並自94
    年5月起偽變造新竹商業銀行、三信商業銀行之活期存款帳
    戶存摺影本，並製作不實之收入支出表，供原告查核公告，
    嗣於94年9月底，原告前主任委員林瑞發向新竹商業銀行列
    印對帳單，始發始發現該帳戶內截至94年9月16日止僅剩存
    款新臺幣（下同）3,982元。而被告丙○○、戊○○共同侵
    占人本至善社區之管理費總數經計算為1,287,909元，依法
    應負共同侵權行為連帶賠償責任，而被告龍居管理公司、龍
    居保全公司為被告丙○○之僱用人，對於被告丙○○利用執
    行職務之便，侵占管理費之行為，應負僱用人之責任，與被
    告丙○○連帶負賠償責任。爰依民法第184條第1項前段、第
    18 5條第1項前段、第188條第1項之規定，提起本件訴訟，
    請求被告應連帶賠償原告之損害等語。並聲明：被告應連帶
    給付原告1,287,909元，及自95年1月1日起至清償日止，按
    週年利率百分之5計算之利息；另願供擔保，請准宣告假執
    行。
三、對被告抗辯之陳述：
（一）被告丙○○侵占管理費806,527元部分，業經臺灣高等法
      院臺中分院以96年度上易字第1098號刑事判決有罪確定，
      被告戊○○雖於該刑事案件審理時證稱：伊有收受管理費
      ，但有轉交當時主任委員林瑞發等語，惟經林瑞發於該案
      否認，復無其他證據證明，故應不足採。
（二）由被告戊○○自承有收受管理費，惟對管理費短缺又無法
      說明，則人本至善社區管理費短缺，被告戊○○難辭其究
      ，又被告戊○○為原告之監察委員，每月並於公告之收入
      支出表上核章，並保有存摺，則對於被告丙○○所製每月
      收入支出表及公告周知之存摺影本與實際存款不符應知之
      甚詳，其不為舉發，可見係與被告丙○○共謀。
（三）被告丙○○雖辯稱管理費均交給由被告戊○○存入銀行，
      及銀行存摺由被告戊○○保管云云，惟由被告丙○○製作
      之龍居管理公司執行報告，仍註明被告丙○○每月均頻繁
      地前往銀行存入管理費，因而加深原告誤認有存入銀行，
      被告丙○○更於94年10月1日社區住戶大會上表示，其機
      車失竊而存摺放於機車內等語，及其隱瞞新竹商業銀行之
      對帳單等情，足見其與被告戊○○有共同侵占行為。
（四）至於原告其餘481,382元之損害，原告前主任委員林瑞發
      於前開刑事案件審理時，證稱：從新竹商業銀行領出481,
      382元，有一部分之金錢係遭被告丙○○取走等語，故被
      告丙○○、戊○○二人就此部分金錢亦有共同侵占之犯意
      ，被告等人亦應負連帶責任。
四、被告丙○○、龍居管理公司、龍居保全公司抗辯：
（一）被告丙○○係受僱於被告龍居管理公司，而其擔任人本至
      善社區總幹事，亦係處理一般事務管理，故被告丙○○之
      行為，與被告龍居保全公司毫無關連，縱被告丙○○有侵
      權行為，被告龍居保全公司亦不負僱用人之責任，不須負
      連帶負賠償責任。
（二）臺灣高等法院臺中分院96年度上易字第1098號刑事判決，
      雖認定被告丙○○侵占管理費806,527元，惟原告之監察
      委員即被告戊○○於上開刑事案件審理時，曾證稱：被告
      丙○○確有將所經手之款項交付被告戊○○等語，則由於
      該刑事案件係牽涉被告丙○○有無侵占原告之款項，故被
      告戊○○不可能悖於事實，僅為偏袒被告丙○○而為虛偽
      陳述，致自己身陷刑事追訴之風險，故被告戊○○前開陳
      述與事實相符。則被告丙○○將所經手之款項交付被告戊
      ○○，而被告戊○○當時係擔任原告之監察委員，並同時
      行使財務委員之職務，被告丙○○將款項交付被告戊○○
      ，難謂有何侵權行為，被告龍居管理公司亦不負連帶賠償
      責任。
（三）縱認被告丙○○將所經手之款項交付被告戊○○，係構成
      侵權行為，然被告戊○○當時係擔任原告之監察委員，並
      同時行使財務委員之職務，被告戊○○係屬原告之受任人
      或受雇人，而被告戊○○收受被告丙○○所交付之款項，
      係屬被告戊○○擔任原告委員之職務範圍，是被告戊○○
      如將因此所收受之款項占為己有，原告就該等損害自不得
      全部要求被告丙○○、龍居管理公司賠償，故主張原告之
      使用人與有過失。
（四）另原告短少481,382元部分，係由林瑞發與被告丙○○、
      戊○○一同前往銀行提領，並由林瑞發同意交付被告戊○
      ○，故被告丙○○、龍居管理公司自不負賠償責任。
（五）聲明：駁回原告之訴及假執行之聲請；如受不利判決，願
      供擔保請准宣告免為假執行。
五、被告戊○○未提出書狀作何聲明或陳述。
六、原告與被告丙○○、龍居管理公司、龍居保全公司不爭執之
    事實：
（一）被告丙○○係受被告龍居管理公司僱用，自94年3月底起
      擔任人本至善社區總幹事（任職至94年10月19日止），負
      責收受該社區住戶交付之管理費，存入銀行，並彙整廠商
      請款資料，向原告請款，及按月製作收入支出表，向原告
      報告（年度區分所有權人會議時向全體住戶報告）等業務
      。
（二）依被告龍居管理公司與原告間所訂立之服務契約，於派駐
      人本至善社區管理人員向該社區住戶收取之管理費（每2
      個月1期）現金，均應轉交總幹事，並即存入該社區開設
      於新竹商業銀行之帳戶（住戶以支票繳納管理費，則另由
      該社區開設於三信商業銀行帳戶代收），再於每月製作之
      收入支出表，將該社區當月收入支出明細，及銀行存款詳
      列後，逐一呈請原告之財務委員、監察委員及主任委員審
      核後，公告給住戶周知。
（三）人本至善社區開設之銀行帳戶存摺，原係由被告龍居管理
      公司派駐該社區之總幹事保管，而社區之收支流程，依被
      告龍居管理公司與該社區之服務合約，則先由社區管理員
      收取住戶繳交之管理費後，交予總幹事負責存入該社區新
      竹商業銀行帳戶，社區管理員收取管理費時，除開立收款
      證明單（收據），一聯交住戶收執，一聯存查，另一聯交
      由被告龍居管理公司統計登入該社區收入帳外，尚需逐筆
      登錄費用代收簿，載明收款人（即管理員），及簽收人（
      即總幹事）；至社區應支付予廠商之費用，其請款流程，
      係先由總幹事檢附請款單（即支出憑單）、發票及相關支
      出單據，並依請款之金額，於新竹商業銀行取款憑條上填
      載金額後，送由原告之監察委員（本件由被告戊○○擔任
      ）、財務委員、主任委員（當時由林瑞發擔任）分別核章
      ，並由主任委員、財務委員於取款憑條上蓋印該社區之印
      鑑及個人之私章後，交予總幹事持其保管之存摺及前開取
      憑條，至新竹商業銀行提領款項支付廠商（廠商應於付款
      簽領表上簽名以示收受款項）。嗣後，被告龍居管理公司
      應按月整理上開收支單據，核對存摺登錄內容無訛，製作
      收入支出表，連同上開單據送請該社區之財務委員、監察
      委員及主任委員審核簽章後，影印公告予住戶知悉。
（四）原告每月例行會議中被告龍居管理公司之執行報告，被告
      丙○○每月均頻繁地前往銀行存入管理費，當中於94年6
      月3日更記載「至銀行提領廠商（龍宇）貨款」等語。
（五）自94年5月至8月份之收入支出表，及94年度（自93年9月
      至94年8月）收支表，係由被告丙○○製作。
（六）關於被告丙○○業務侵占等刑事案件，業經臺灣高等法院
      臺中分院以96年度上易字第1098號判處一年六月減為有期
      徒刑九月，並已確定。
七、得心證之理由：
    本件應審究者，應在於被告丙○○擔任人本至善社區總幹事
期間有無侵占該社區之管理費？如有，其金額為多少？其僱用人
為何人？被告戊○○有無與被告丙○○共同侵占社區之管理費？
原告有無與有過失？
（一）按當事人主張有利於己之事實者，就其事實有舉證之責任
      。但法律另有規定，或依其情形顯失公平者，不在此限，
      民事訴訟法第277條定有明文。又關於舉證責任分配之學
      說紛紜，有待證事實分類說（其下又有積極事實說、外界
      事實說、原則規定事實說、常態事實說）、法律要件分類
      說、危險範圍說、蓋然性高低說、接近證據難易說，上開
      學說各有其偏重點，優劣互見，迄今學界尚無法提出一完
      整之舉證責任分配法則。蓋法院判斷當事人間私權爭執，
      必先認定事實，然後適用法律。而當事人主張之事實如真
      偽不明，法院既不得拒絕裁判，此時不得不將事實真偽不
      明而生不利益歸諸於一造當事人。簡言之，即負有舉證責
      任之一造，若未能證實自己主張之事實為真實，縱他造就
      其抗辯事實即令不能舉證，或其所舉證據尚有疵累，亦應
      受敗訴之判決（最高法院17年度上字第917號判例參照）
      ，是以舉證責任之分配，關係當事人敗訴之危險負擔，綜
      合上開各種具體原則（斟酌兩造與該證據之接近性、公平
      性、蓋然性與立法意旨等因素），應本於誠信原則，並衡
      量雙方當事人之利益，及社會經濟政策思想之運用，而定
      舉證責任分配之歸屬，較為妥適。
（二）本件原告主張：自94年5月16日起至94年10月19日止，人
      本至善社區短少之金額，包括住戶繳交管理費及該社區新
      竹商業銀行帳號0000000000000號帳戶之金額，合計為1,2
      87,909元之事實，為被告丙○○所不爭執，自堪信為真。
      而被告丙○○自94年3月底起擔任人本至善社區總幹事，
      負責收受該社區住戶交付之管理費，及存入新竹商業銀行
      ，並保管該社區銀行存摺等情，復為被告丙○○所自認，
      則被告丙○○職司收取、存入及保管之責，其就前開人本
      至善社區前開短少之金額，自負有舉證責任。
（三）被告丙○○雖抗辯：伊收取之管理費均交給被告戊○○，
      由被告戊○○存入銀行，且人本至善社區之存摺後來亦交
      由被告戊○○保管等語，惟為原告所否認，且臺灣高等法
      院臺中分院96年度上易字第1098號刑事案件審理時，本件
      被告戊○○以證人具結證稱：社區存摺本來由總幹事保管
      ，後來主任委員收回的事伊並不瞭解，至存摺影本係主任
      委員交付其轉交總幹事，因為每月公告，都需要主任委員
      簽章，再交其簽章等語，此經本院調閱該刑事案件查明無
      誤，並有判決書影本1紙附卷可稽，足見被告戊○○否認
      經手人本至善社區銀行存摺，而原告前主任委員之林瑞發
      亦於前開刑事案件審理中到庭具結否認曾保管存摺，或交
      付上開存摺影本之事，亦有前開判決書可證，則被告丙○
      ○辯稱：將人本至善社區存摺交由被告戊○○保管云云，
      已非無疑。再觀之原告每月例行會議中被告龍居管理公司
      之執行報告，被告丙○○每月均頻繁地前往銀行存入管理
      費，當中於94年6月3日更記載「至銀行提領廠商（龍宇）
      貨款」等情，復為被告丙○○所不爭執，則被告丙○○若
      自94年5月起即未曾保管存摺，其如何順暢執行存提款，
      並核對銀行登錄有無訛謬情形？益證被告丙○○前開所辯
      其未保管存摺云云，即與常理有違，不足採信。至於被告
      戊○○於前開刑事案件審理時，雖具結證稱：確有收取被
      告丙○○所交付之管理費，但均已轉交主任委員林瑞發云
      云，惟已為林瑞發所否認，且事後被告戊○○於臺灣臺中
      地方法院檢察署檢察官偵查其所涉侵占、偽造文書案件時
      ，其亦堅決否認有收住戶之管理費等語，此有該署檢察官
      97年度偵緝字第236號不起訴處分書1紙附卷可證，則由被
      告戊○○前後陳述不一，則其前開證詞，自難憑採。且徵
      之龍居管理公司關於管理費之收、轉，設有收款證明單（
      收據）、費用代收簿，以記錄每筆費用收取，轉交（總幹
      事）之流程，被告丙○○曾擔任管理員，而後升任社區總
      幹事，對此管理方式自然極為熟知，若其已將管理費交付
      被告戊○○收執，理應要求被告戊○○出具收據證明，以
      釐清責任，然被告丙○○卻始終未能提出任何資料以佐證
      其說詞，則其辯稱：已將收取之管理費交給被告戊○○云
      云，亦難採信；此外，被告丙○○就如何交付管理費予被
      告戊○○等有利於己之事實，均未能舉證以實其說，則其
      舉證責任即有未盡，被告丙○○就此前開所辯，即無足採
      。
（四）又被告丙○○抗辯：人本至善社區上開新竹商業銀行帳戶
      曾於96年6月16日提領現金481,382元，係由伊會同該社區
      主任委員林瑞發及監察委員即被告戊○○一同至該銀行領
      款，並交付廠商等語，業據證人林瑞發於前開刑事案件審
      理時證述屬實，復有上開銀行帳戶之存款歷史明細查詢單
      一紙可證，堪信為真；而就此部分金額，被告丙○○並不
      構成業務侵占行為，亦據臺灣高等法院臺中分院96年度上
      易字第1098號刑事判決認定在案，是被告丙○○前開所辯
      ，自堪信為真。
（五）綜上，被告丙○○就人本至善社區住戶繳交之管理費短少
      806,527元之原因，始終未能提出證據證明，則其否認有
      侵害原告權利，即不足採，且就此部分短少之金額，亦經
      臺灣高等法院臺中分院96年度上易字第1098號刑事判決認
      定被告丙○○構成業務侵占罪確定，是原告據以主張被告
      丙○○將上開款項侵占入己，致原告受損，應屬有據。
（六）按因故意或過失，不法侵害他人之權利者，負損害賠償責
      任。故意以背於善良風俗之方法，加損害於他人者亦同。
      違反保護他人之法律，致生損害於他人者，負賠償責任，
      民法第184條第1項前段、後段、第2項，分別定有明文。
      第1項前、後兩段為相異之侵權行為類型。關於保護之法
      益，前段為權利，後段為一般法益。關於主觀責任，前者
      以故意過失為已足，後者則限制須故意以背於善良風俗之
      方法加損害於他人，兩者要件有別，請求權基礎相異，訴
      訟標的自屬不同（最高法院80年度台上字第3760號判決要
      旨）。此即民法第184 條規定係調和「行為自由」和「保
      護的權益」此兩個基本利益，區別不同的權益的保護，而
      組成侵權行為責任體系。被侵害者係他人權利時，只要加
      害人具有故意或過失，即應依民法第184條第1項前段負損
      害賠償責任。其被侵害者，非屬權利時，須加害行為係出
      於故意背於善良風俗方法（第184條第1項後段），或違反
      保護他人之法律（第184條第2項）時，被害人始得請求損
      害賠償。易言之，民法第184條第1項前段所保護的，限於
      權利，不及一般財產上之利益（純粹財產上損害、純粹經
      濟上損失）。一般財產上利益僅能依民法第184條第1項後
      段規定或第2項受到保護。立法者所以作此「區別性的權
      益保護」，係鑒於一般財產損害範圍廣泛，難以預估，為
      避免責任氾濫，特嚴格其構成要件，期能兼顧個人行為之
      自由。本件原告所請求遭被告丙○○侵占之806,527元，
      既係被告持有屬原告之金錢（所有權），自有侵害原告之
      權利，原告自得請求損害賠償，是被告丙○○依前開184
      條第1項前段規定，即應就此部分對原告負有損害賠償之
      責（註：依同條第1項後段及第2項亦可）。
（七）按受僱人因執行職務，不法侵害他人之權利者，由僱用人
      與行為人連帶負損害賠償責任民法第185條第1項前段定有
      明文。本件被告丙○○不法侵害原告之權利，係在執行其
      受僱於被告龍居管理公司擔任人本至善社區總幹事之業務
      之事實，為被告丙○○、龍居管理公司所不爭執，則被告
      龍居管理公司對被告丙○○於執行業務時導致原告所受損
      害，應依民法第188條第1項規定，與其受僱人即被告丙○
      ○負連帶賠償責任，亦足認定。
（八）原告另主張：被告龍居保全公司亦係被告丙○○之僱用人
      ，其對於被告丙○○執行職務侵害原告之權利，亦應負連
      帶賠償責任云云，惟為被告丙○○、龍居管理公司、龍居
      保全公司所否認，且原告復未能舉證以實其說，原告此部
      分主張，即不足採。被告丙○○既非在執行其受僱於被告
      龍居保全公司之業務，則原告主張被告龍居保全公司應與
      被告丙○○負連帶賠償之責，於法即屬無據。
（九）至於原告主張：被告戊○○與被告丙○○有共同侵占前揭
      管理費，被告戊○○亦為共同侵權行為人云云，被告戊○
      ○雖未於言詞辯論期日到場，惟如前所述，被告戊○○於
      臺灣臺中地方法院檢察署檢察官偵查其所涉侵占、偽造文
      書案件時，即堅決否認有收受住戶之管理費等語，且該署
      檢察官經偵查結果，亦以被告戊○○並未與被告丙○○有
      何侵占犯意之聯絡或行為之分擔，而認定被告戊○○並未
      侵占人本至善社區之任何款項，此有前揭該署檢察官97年
      度偵緝字第236號不起訴處分書1紙附卷可證；此外，原告
      就被告戊○○有共同侵害原告權利部分，均未能提出積極
      事證，供本院查明，則原告主張被告戊○○有與被告丙○
      ○共同侵占款項之侵權行為，應無足採。被告戊○○對原
      告既無侵權行為存在，則原告主張被告戊○○應與被告丙
      ○○負連帶賠償之責，與法未合。末者，被告戊○○既無
      侵占款項之行為，則被告丙○○以被告戊○○係原告之使
      用人，而主張原告與有過失，亦失所據，併予敘明。
（十）綜上所述，原告主張被告丙○○在執行其受僱於被告龍居
      管理公司擔任人本至善社區總幹事之業務期間，侵占原告
      管理費806,527元，不法侵害原告之權利，應屬可信。次
      按負損害賠償責任者，除法律另有規定或契約另有訂定外
      ，應回復他方損害發生前之原狀。因回復原狀而應給付金
      錢者，自損害發生時起，加給利息；遲延之債務，以支付
      金錢為標的者，債權人得請求依法定利率計算之遲延利息
      ；應付利息之債務，其利率未經約定，亦無法律可據者，
      週年利率為百分之5，民法第213條第1、2項、第233條第1
      項前段及第203條分別定有明文。又民法第213條第2項所
      謂因回復原狀而應給付金錢者，例如所侵害者為金錢，則
      應返還金錢者屬之，最高法院亦著有56年台上字第1863
      號判例足資參照。本件被告丙○○將其所持有屬原告之金
      錢，變易為所有之意思，被告丙○○所侵害者，乃原告之
      金錢，原告自得請求損害發生時起，按法定利率即年息百
      分之5計算之利息。從而，原告依侵權行為之法律關係，
      請求被告丙○○、龍居管理公司連帶給付806,527元，及
      損害後之95年1月1日起至清償日止，按週年利率百分之5
      計算之遲延利息，為有理由，應予准許；原告逾此部分之
      請求，則無理由，應予駁回。
八、本件原告勝訴部分，原告、被告丙○○、龍居管理公司各自
    陳明願供擔保請准宣告假執行，及免為假執行宣告，經核無
    不符，爰各酌定相當擔保金額，併准許之。至於原告敗訴部
    分，其假執行之聲請失所附麗，應併駁回之。
九、本件事證已臻明確，兩造其餘攻擊防禦方法，經審酌後，均
    與判決結果無影響，爰不分別斟酌論述，附此敘明。
十、訴訟費用負擔之依據：民事訴訟法第79條。
中    華    民    國    97    年    8     月    12    日
                  民事第二庭    法  官  楊國精
正本係照原本作成。
如對本判決上訴，須於判決送達後20日內向本院提出上訴狀。
中    華    民    國    97    年    8     月    12    日
                                書記官


司法院資訊處製作；財團法人民間司法改革基金會備份。
